臺灣新竹地方法院刑事判決
110年度金訴字第292號
公  訴  人  臺灣新竹地方檢察署檢察官
被      告  蔡欣玲


選任辯護人  林士淳律師
上列被告因違反洗錢防制法等案件，經檢察官提起公訴（110年
度偵字第6692號），本院判決如下：
    主  文
蔡欣玲無罪。
    理  由
（為求精簡，案內相關人於初次提及後將適度省略稱謂）
一、公訴意旨略以：被告蔡欣玲可預見將金融帳戶資料交付他人使
    用，可能因此幫助他人從事詐欺行為而用以處理詐騙之犯罪所
    得，致使被害人及警方一時追查無門，竟不違背其本意，基
    於幫助掩飾特定犯罪所得之去向及幫助他人詐欺取財之不確
    定故意，於民國109年8月4日下午2時許，在新竹市城隍廟附
    近之某統一超商，將其所有之華南銀行帳戶（帳號00000000
    0000號，下稱本案帳戶）之存摺及金融卡，寄交予真實身分
    不詳之詐欺集團成員收受，密碼則於寄交前變更為該集團成員
    指定之密碼，而容任他人作為詐欺取財之犯罪工具。嗣該詐
    欺集團成員取得上開帳戶資料後，即共同意圖為自己不法之所
    有，於109年8月7日下午6時許，以電話與告訴人魏碩成聯絡
    ，佯稱其網路購物因操作人員疏失，造成帳戶每月扣款，須
    依指示取消云云，致魏碩成陷於錯誤，於同日下午7時13分
    至15分許，陸續以網路轉帳新臺幣（下同）49987元、49989
    元至本案帳戶。因認被告涉犯違反洗錢防制法第2條第2款而
    犯同法第14條第1項、刑法第30條第1項之幫助洗錢罪嫌，及
    刑法第339條第1項、第30條第1項之幫助詐欺取財罪嫌等語
    。
二、按犯罪事實應依證據認定之，無證據不得認定犯罪事實；不
    能證明被告犯罪者，應諭知無罪之判決，刑事訴訟法第154
    條第2項、第301條第1項分別定有明文。又按認定犯罪事實
    所憑之證據，雖不以直接證據為限，間接證據亦包括在內，
    然而無論直接證據或間接證據，其為訴訟上之證明，須於通
    常一般之人均不致有所懷疑，而得確信其為真實之程度者，
    始得據為有罪之認定，倘其證明尚未達到此一程度，而有合
    理之懷疑存在而無從使事實審法院得有罪之確信時，即應由
    法院諭知被告無罪之判決（最高法院76年台上字第4986號判
    例意旨參照）。
三、公訴意旨認被告涉犯前揭罪嫌，係以被告於警詢及偵查中之
    供述、魏碩成於警詢中之證述、本案帳戶交易明細、被告提
    供與他人（自稱「陳敏霞」，下均以此稱之）之通訊軟體LI
    NE對話紀錄、魏碩成之網路轉帳交易明細資料等為其論據。
    訊據被告堅決否認有何犯行，辯稱：我是上網找家庭代工，
    對方說需要用我的帳戶去買材料，我才會被騙而將本案帳戶
    寄出，因此我否認犯罪等語。經查：
  ㈠被告於上開公訴意旨所載時地，將本案帳戶之存摺及金融卡
    ，寄交予真實身分不詳之人收受，金融卡密碼則於寄交前變更
    為對方所指定之密碼，嗣詐欺集團取得本案帳戶資料後，遂
    以如公訴意旨所載之方式對魏碩成實施詐術，使魏碩成陷於
    錯誤，陸續於公訴意旨所載時間轉帳共計99976元至本案帳
    戶等情，均據被告於本院審理中自承在卷（院卷一第50-51
    頁），且經魏碩成於警詢中證述明確（偵卷第6-8頁），並
    有本案帳戶之交易明細、魏碩成之相關報案紀錄、警方通報
    紀錄、魏碩成之合庫銀行帳戶存摺及帳戶交易明細、被告提
    供與「陳敏霞」之通訊軟體LINE對話紀錄等在卷可查（偵卷
    第11、15-17、20-21、24、27、27-36頁），是此部分事實
    固堪認定。
  ㈡惟就被告於提供本案帳戶予他人時，是否確如起訴書所指係
    基於幫助他人洗錢、詐欺取財之「未必故意」，而涉犯幫助
    詐欺、幫助洗錢罪嫌一事，則涉及未必故意在刑法上的定義
    為何，就此本院說明如下：
  ⒈刑法第13條第2項規定「行為人對於構成犯罪之事實，預見其
    發生而其發生並不違背其本意者，以故意論」，此乃學說上
    所指未必故意（又稱間接故意）於我國刑法上的定義。就此
    ，實務上向來多以「…倘行為人知悉其行為可能導致或助長
    某項侵害他人法益之客觀事實發生的風險，且有自由意志可
    以決定、支配不為該導致或助長侵害法益風險之行為，雖主
    觀上無使該侵害法益結果實現之確定意欲，惟仍基於倘實現
    該犯罪結果亦在其意料中或主觀可容許範圍之意思…，而放
    棄對於該風險行為之支配，即為間接故意」之論述，從「正
    面」就該定義之內涵加以精緻化（最高法院111年度台上字
    第175號判決意旨參照）。然而，縱使未必故意的定義業經
    精緻至此，就認定上的關鍵、亦即行為人在對於構成犯罪之
    事實具有預見的前提下，主觀上是否確有「放棄支配風險」
    、「容任」的心態，似仍有一定程度的模糊空間。
  ⒉相對於此，本院則採取從側面方式就未必故意加以認定的模
    式，詳言之，如上所述，刑法第13條第2項「行為人對於構
    成犯罪之事實，『預見其發生而其發生並不違背其本意』者，
    以故意論」乃未必故意的刑法上定義，而與此在結構上極為
    類似的規定，則是同法第14條第2項對於「有認識過失」的
    定義「行為人對於構成犯罪之事實，雖『預見其能發生而確
    信其不發生者』，以過失論」。此二者間，均以行為人對於
    構成犯罪之事實「預見其發生」（亦即學說上所謂的「有預
    見」）為前提，差別則在於事實的發生究係「不違背其本意
    」或「確信其不發生」。乍看之下，這是對兩個不同法律概
    念在刑法上的獨立定義，然而若將其進行整體觀察，則可以
    發現這兩個定義的實質意義，都是在描述「故意」與「過失
    」之間如何加以區分的分界線。換言之，前者是以「何謂故
    意」的角度來描述「非過失」的範圍，後者則是以「何謂過
    失」的角度來描述「非故意」的範圍，兩者所要描述出來的
    那一條「故意」與「過失」的分界線，其實無非是同一條線
    。
  ⒊有了這樣的認知之後，則應將觀察視角移到兩者所共有的要
    件「有預見」之上。刑法第13條第1項就刑法上故意（或稱
    直接故意）的最原始定義為「行為人對於構成犯罪之事實，
    明知並有意使其發生者，為故意」，此處所謂的「明知」一
    般而言與「有預見」的內涵並無差異，也就是說，在刑法第
    13條第1、2項的併列之下，應該認知的是，刑法認為只有在
    對於構成犯罪之事實「有預見」的前提下，才能追究行為人
    的故意責任；反面而言，則應該進一步認為在對於構成犯罪
    之事實「有預見」的前提下，故意是原則，過失是例外。至
    此，縱使法律所明定的「不違背其本意」、「確信其不發生
    」，抑或前揭精緻化的「放棄支配風險」、「容任」等要件
    在判斷上都還有一定程度的模糊空間，但只要掌握上開「原
    則/例外」的體系，其實可以很明確地說，正因為行為人對
    於構成犯罪之事實「有預見」、亦即發生犯罪事實的可能性
    已經進入的行為人的意識之中，所以只有在有具體事實足以
    認定行為人已經否定了此等不法可能性的情形下，才能評價
    為有認識過失（確信其不發生），否則即使不足以評價為直
    接故意，至少也必須評價為未必故意（不違背其本意）。
　㈢經查，被告雖確實將本案帳戶提供予詐欺集團使用，且依被
    告於警詢中所提出其與「陳敏霞」之通訊軟體LINE對話紀錄
    中，亦可知「陳敏霞」所提出之工作條件上，本即有「因為
    公司不收被告押金、保證金，所以必須『抵押』被告銀行帳戶
    」之說法（偵卷第29頁），然所謂「抵押」，一般既然係指
    提供私人資產（抵押物）作為某種履行義務的擔保，則在義
    務尚未履行完畢前，抵押人本無取回抵押物的餘地；然而「
    陳敏霞」所提出之代工合約書上第6條，卻記載「甲方（即
    公司）只能將乙方（即被告）的卡片用於購買乙方的首飾原
    材料使用，購買好後需將乙方的卡片退還…」此一在義務（
    被告將首飾原材料加工完畢寄回公司）尚未履行完畢之前即
    已退還抵押物的約定（偵卷第30頁），本即無法產生任何擔
    保被告履行義務的抵押效力。又「陳敏霞」最初先謂「抵押
    1本帳戶寄300件、2本帳戶寄500件…」（偵卷第29頁），亦
    即為避免公司損失，所寄送的首飾原材料數量與被告所提供
    的帳戶數量成正比例增加，但其後於被告詢問時又表示「第
    一次做完100件之後如果還要發貨，不用另外提供帳戶擔保
    」（偵卷第31頁），亦顯然有著相同的前後說詞矛盾存在。
    是在「陳敏霞」之說詞處處產生前後矛盾的情形下，若謂被
    告就此對「陳敏霞」毫無懷疑，本屬難以想像之事，而被告
    確實也在訊息中反覆表示「我也怕被騙」（偵卷第29、31頁
    ），因此就被告對於「陳敏霞」實際上「可能為詐欺他人帳
    戶使用之不法行為人」一事，應認被告確實有所預見，於此
    並無疑問。
　㈣然而，被告雖然有此預見，但正如上開訊息紀錄所示，其在
    最初依對方要求提供自身姓名、電話及帳號等資訊予對方後
    、乃至傳送存摺及身分證照片予對方之前，確有為求自我保
    護而要求對方拍攝身分證件確認其真實身分之舉，而對方竟
    也確實傳送名為「陳敏霞」之身分證照片供被告確認（偵卷
    第31-32頁），相對於常見雖對不法可能性有所預見、卻全
    然未曾加以質疑或要求進一步提出證明之當事人而言，被告
    於本案此部分進一步要求對方提出憑信性佐證、乃至於所接
    受之資訊之具體事實，應認已經足以使其否定此等不法行為
    發生的可能性，故被告之主觀心態即難逕予評價為對不法行
    為「不違背其本意」的未必故意，至多僅屬不罰的有認識過
    失程度。
四、綜上所述，公訴意旨所提出之相關證據，並未使本院就被告
    所涉以未必故意幫助詐欺、洗錢等罪嫌達於無合理懷疑之程
    度，揆諸前揭說明，自屬不能證明犯罪，應為被告無罪之諭
    知。
據上論斷，應依刑事訴訟法第301條第1項，判決如主文。
本案經檢察官王遠志提起公訴，由檢察官邱宇謙到庭執行職務。
中　　華　　民　　國　　111 　年　　3 　　月　　25　　日
                  刑事第九庭  審判長法　官  黃沛文
                                    法  官  卓怡君
                                    法  官  李建慶
以上正本證明與原本無異。
被告不得上訴，檢察官如不服本判決應於收受本判決後20日內向
本院提出上訴書狀，上訴書狀應敘述具體理由。上訴書狀未敘述
上訴理由者，應於上訴期間屆滿後20日內補提理由書狀於本院(
均須按他造當事人之人數附繕本 )「切勿逕送上級法院」。 
中　　華　　民　　國　　111 　年　　3 　　月　　25　　日
                                    書記官  林欣緣